臺灣臺中地方法院民事判決　95年度訴字第3407號
原　　　告　乙○○
訴訟代理人　劉榮滄律師
被　　　告　甲○○
訴訟代理人　戊○○
上列當事人間拆屋還地等事件，本院於民國96年10月26日言詞
辯論終結，判決如下：
    主    文
被告應將坐落台中市○區○○段第一八五之十八地號土地內如附
圖所示編號B，面積一百一十平方公尺及第一八五之二六地號土
地內如附圖所示編號C，面積七十一平方公尺之一、二、三層房
屋及部分磚造鐵架石棉瓦倉庫拆除。
被告應將同段一八五之十八地號，面積一百三十七平方公尺、第
一八五之二六地號，面積八十平方公尺、第一八四之十九地號，
面積七平方公尺、第一八四之二十地號，面積三平方公尺之土地
返還原告。
被告應給付原告新台幣肆拾柒萬參仟伍佰捌拾貳元及自民國九十
六年七月十四日起至清償日止，按年息百分之五計算之利息。
被告應給付原告自民國九十六年七月十四日起至返還第一項土地
之日止，按年給付原告新台幣玖萬參仟零伍拾元。
原告其餘之訴駁回。
訴訟費用由被告負擔百分之九十六，餘由原告負擔。
本判決原告勝訴部分於原告以新臺幣貳佰零壹萬玖仟元為被告供
擔保後，得假執行。但被告如以新臺幣陸佰零伍萬玖仟伍佰捌拾
陸元，為原告預供擔保後，得免為假執行。
原告其餘假執行之聲請駁回。
    事實及理由
壹、程序方面：
一、按訴狀送達後，原告不得將原訴變更或追加他訴。但擴張或
    減縮應受判決事項之聲明者，不在此限；又不變更訴訟標的
    ，而補充或更正事實上或法律上之陳述者，非為訴之變更或
    追加，民事訴訟法第255條第1項第3款、第256條分別定有明
    文。本件原告於起訴時原聲明(1)被告應將坐落台中市○區○
    ○段185-18號，面積137平方公尺、第185-26號，面積80 平
    方公尺、第184-19號，面積7平方公尺、第184 -20號，面積
    3平方公尺之土地上建物拆除（面積以地政機關實測為準）
    ，並將土地返還原告；(2)被告應給付原告自起訴狀繕本送達
    日起至返還前開土地之日止，按前項土地申報地價年息10%
    計算之不當得利；(3)願供擔保，請准宣告假執行。於民國96
    年3月13日提出追加書狀，追加被告應給付原告新台幣（下
    同）73萬9970元，及自95年12月11日起至清償日止，按年息
    5%計算之利息，嗣於96年7月6日更正訴之聲明(1)被告應將坐
    落台中市○區○○段185-18號，面積137平方公尺、第185-2
    6號，面積80平方公尺、第184-19號，面積7平方公尺、第18
    4 -20號，面積3平方公尺之土地返還原告，並將同段第185-
    18號土地內如附圖所示編號B，面積110平方公尺及第185-26
    號土地內如附圖所示編號C，面積71平方公尺之1、2、3層房
    屋及部分磚造鐵架石棉瓦倉庫拆除，回復原狀；(2)被告應給
    付原告73萬9970元，及自更正書狀繕本送達翌日起至清償日
    止，按年息5%計算之利息；(3)被告應給付原告自更正書狀繕
    本送達翌日起至返還前開土地之日止，按前項土地申報地價
    年息10%計算之不當得利。此分別屬擴張應受判決事項之聲
    明及不變更訴訟標的而更正陳述，合於前揭規定，自應准許
    ，先予敘明。
貳、實體部分：
一、原告起訴主張：原告為坐落台中市○區○○段185-18、185-
    26、184-19及184-20等地號土地（下稱系爭土地）之所有權
    人，因被告無使用權源，擅自在系爭土地其中之185-18及18
    5-26上興建如附圖所示編號B，面積110平方公尺、編號C，
    面積71平方公尺之建物即門牌號碼台中市○區○○○路2段
    76巷13號（下稱系爭建物），經原告通知被告拆除建物並交
    還系爭土地，被告均置若罔聞，且被告之無權占有系爭土地
    ，依社會通常觀念可認受有相當法定租金之利益，故原告得
    向被告請求最近5年相當於租金之不當得利新台幣（下同）
    73 萬9970元，為此爰依民法第179條、第184條第1項前段、
    第213條、第767條前段之規定提起本訴等語。並聲明: (1)被
    告應將坐落台中市○區○○段185-18號，面積137平方公尺
    、第185-2 6號，面積80平方公尺、第184-19號，面積7平方
    公尺、第18 4 -20號，面積3平方公尺之土地返還原告，並
    將同段第185- 18號土地內如附圖所示編號B，面積110平方
    公尺及第185-26號土地內如附圖所示編號C，面積71平方公
    尺之1、2、3層房屋及部分磚造鐵架石棉瓦倉庫拆除，回復
    原狀；(2)被告應給付原告73萬9970元，及自96年7月24日起
    自清償日止，按年息5%計算之利息；(3)被告應給付原告自民
    事更正狀繕本送達翌日起至返還前開土地之日止，按前項土
    地申報地價年息10%計算之不當得利；(4)願供擔保請准宣告
    假執行。
二、被告則以：系爭土地原所有權人為訴外人林育英等4人所共
    有，林育英等4人與建商丁○○合建，約定系爭建物分配給
    林育英，嗣林育英贈與其大兒子林振弘，林振弘將系爭建物
    賣給其弟林振誠，林振誠於86年6月24日贈與被告，故系爭
    土地、建物，本屬林育英所有，林育英將系爭建物移轉他人
    ，最後由被告取得，嗣系爭土地所雖移轉給原告，依民法第
    425條之1之規定，在系爭建物可使用之期限內，推定有租賃
    關係，被告非無權占有等語資為抗辯。並聲明: (1)原告之訴
    及假執行之聲請均駁回；(2)如受不利判決，願供擔保請准免
    予假執行。
三、本件不爭執之事:
  (一)系爭土地現為原告所有。
  (二)系爭建物現為被告居住使用。
四、本件原告主張被告無權占有系爭土地，被告則以前揭情詞置
    辯，是本件所須審究在於被告是否無權占用系爭土地？
  (一)按土地及其土地上之房屋同屬一人所有，而僅將土地或僅將
    房屋所有權讓與他人，或將土地及房屋同時或先後讓與相異
    之人時，土地受讓人或房屋受讓人與讓與人間或房屋受讓人
    與土地受讓人間，推定在房屋得使用期限內，有租賃關係。
    民法第425條之1第1項前段定有明文。又土地與房屋為各別
    之不動產，各得單獨為交易之標的，且房屋性質上不能與土
    地使用權分離而存在，亦即使用房屋必須使用該房屋之地基
    ，故土地及房屋同屬一人，而將土地及房屋分開同時或先後
    出賣，其間雖無地上權設定，然除有特別情事，可解釋為當
    事人之真意，限於賣屋而無基地之使用外，均應推斷土地承
    買人默許房屋承買人繼續使用土地 (最高法院48年台上字第
    1457號判例參照）。依上開法條規定、及判例意旨，土地及
    其土地上之房屋同屬於一人所有時，嗣土地及房屋分開同時
    、或先後出賣，而異所有權人時，土地或房屋受讓人間，始
    受推定在房屋得使用期限內，有租賃關係存在，而認房屋承
    買人有繼續使用土地之權源，苟土地及房屋並非同屬一人所
    有，即無上開規定及判例之適用甚明。
  (二)本件系爭185-18及185-26地號土地原為林玉、林香蘭、陳林
    香惠及林育英四人共有，此有土地登記簿謄本2紙附卷可稽
    ，是該2筆土地非林育英1人所有，而係上述林玉、林香蘭、
    陳林香惠及林育英4人所共有。
  (三)被告辯稱林育英等4人與建商丁○○合建，約定系爭建物分
    配給林育英云云，惟查：
  1.被告所辯稱林育英與丁○○在61年1月14日所訂「不動產土
    地提供建築房屋契約書」，可證明系爭建物雖由丁○○建築
    ，但依該契約書之內容，林育英為原始所有人云云。惟依被
    告所提出系爭土地所有人林玉、陳林香惠、林香蘭及林育英
    與建商丁○○、蔡惠然及簡焜煌72年台上字第3796號拆屋還
    地之裁判，固載有「兩造於民國六十一年一月十四日訂立不
    動產土地提供建築房屋契約書，約定由被上訴人（林玉、陳
    林香惠、林香蘭及林育英）提供坐落台中市○區○○段原編
    第一八四之五號、第一八五號、第一八五之二號土地，交由
    上訴人（丁○○、蔡惠然及簡焜煌）建築三層店鋪樓房七棟
    、二層住宅樓房九棟，雙方按土地價款與房屋工程費比例分
    配得房地所有權」，然本院依職權調閱該卷，該卷業於93年
    11月25日已經銷毀，此有調卷單附卷可憑，被告復未能提出
    林育英與丁○○在61年1月14日所訂「不動產土地提供建築
    房屋契約書」供本院審酌；而該72年台上字第3796號之被上
    訴人為系爭土地之共有人林玉、林香蘭、陳林香惠及林育英
    ，系爭土地之所有人非僅1人，分得之建物各為何，亦未明
    確記載，是實難僅依上述裁判記載系爭土地共有人提供土地
    與建商合建，即遽認系爭建物係為分配與林育英之建物。
  2.復經本院傳訊其時之建商丁○○到院結證陳稱：「我與地主
    林育英等四人（林育英及其母親、姊妹共四人）在六十三年
    合建房子，他們出土地，我們出錢蓋房子，前面是店面的房
    子共四棟，他們分一棟，後面是住家房子他們四棟，我們四
    棟，林育英分到住宅二棟，房子蓋好後，店面有領到使用執
    照，住宅部分因有包商倒了，我們再請其他工人把它蓋好，
    因為地主不肯蓋章，這部分沒有拿到使用執照，後來地主林
    育英四人就住宅部分告我們拆屋還地，民國六十三年告到民
    國七十三年，林育英他們敗訴，敗訴後他們把土地賣給丙○
    ○，丙○○再賣給原告，我們分到的房子土地都沒有過戶，
    後來丙○○分別跟我們住戶和解，我們分到前面的三戶已跟
    他們和解，我們分到後面四戶，包括被告一戶（林育英的先
    生林秋江是我們的股東，所以房子有分給他們一戶，林秋江
    贈與給兒子林振弘），我們後面四戶，三戶也都和解搬走，
    只剩下被告這一戶沒有搬走。當時土地沒有過戶給我們，我
    們留在那裡沒有意思，所以跟他們和解。」（詳本院96年6
    月14日言詞辯論筆錄）等語觀之，雖林育英等4人提供土地
    與建商合建，並分得店面及住家的房子，但依證人所言就系
    爭建物，係因林育英之先生林秋江為建商之股東，所以住家
    之房子分給林秋江，嗣林秋江即贈與其兒子林振弘，是依證
    人所述，系爭建物原始取得人亦應為林秋江而非被告所辯之
    林育英。
  3.綜上情觀之，系爭土地本為林玉、林香蘭、陳林香惠及林育
    英4人共有，並非林育英1人所有，而被告辯稱依合建契約分
    得之房子，亦未能證明為系爭建物，況依證人即其時之建商
    丁○○所證，系爭建物係因林秋江為建商之股東始分與林秋
    江，並由林秋江贈與其兒子林振弘，縱被告所提出之林振弘
    將系爭建物賣與林振誠之協議書（被告於96年11月22日提出
    ）為真，亦難認本件系爭建物與系爭土地曾同時屬於林育英
    1 人所有。本件系爭土地及建物既從未同屬林育英1人所有
    ，揆諸首揭說明，被告自不得辯稱有民法第425條之1規定及
    最高法院48年台上字第1457號判例之適用，是被告就系爭土
    地自屬無占用。
  (四)按所有人對於無權占有或侵奪其所有物者，得請求返還之，
    對於妨害其所有權者，得請求除去之。民法第767條定有明
    文。本件被告既無權占有系爭土地，則原告基於所有物返還
    請求權之法律關係，請求被告應將坐落台中市○區○○段第
　　185之18地號土地內如附圖所示編號B，面積110平方公尺及
    第185之26地號土地內如附圖所示編號C，面積71平方公尺之
　　1、2、3層房屋及部分磚造鐵架石棉瓦倉庫拆除，並將同段
  　185之18地號，面積137平方公尺、第185之26地號，面積80
    平方公尺、第184之19地號，面積7平方公尺、第184之20地
    號，面積3平方公尺之土地返還原告，為有理由，應予准許
    。
五、按依不當得利之法則請求返還不當得利，以無法律上之原因
    而受利益，致他人受有損害為其要件，故其得請求返還之範
    圍，應以對方所受之利益為度，非以請求人所受損害若干為
    準，無權占有他人土地，可能獲得相當於租金之利益為社會
    通常之觀念（最高法院61年臺上字第1695號判例足參），而
    無權使用他人土地者，其所受利益，為使用本身，「相當於
    租金」係原受利益依其性質不能返還時應償還之價額。查本
    件被告占用系爭185-18及185-26地號土地，無合法權源，即
    係無法律上原因而受有相當於租金之利益，且致原告受有損
    害，原告自得依不當得利之法律關係請求被告返還其利益，
    是原告請求被告返還無權占用系爭185-18及185-26地號土地
    之利益，於法有據。復按土地法第105條準用同法第97條第1
    項規定，城市地方土地之租金，以不超過土地申報總價額年
    息10%為限，惟土地所有人固得依不當得利法則向無權占用
    其土地之人請求返還相當於租金之損害金，其數額，除以申
    報地價為基礎外，尚須斟酌基地之位置、工商業繁榮之程度
    及占用人利用土地之經濟價值及所受利益等項，並與鄰地租
    金相比較，以為決定，並非必達申報地價年息10%之最高額
    。復查系爭土地所在位置為台中市區，附近為住宅用之大樓
    林立，商業及交通尚稱發達，業據兩造陳明在卷，並有測量
    成果圖及本院勘驗筆錄在卷可稽；是本院審酌系爭土地之坐
    落位置、工商繁榮程度、被告利用該土地可得之經濟價值等
    情事，認被告應返還原告相當於租金之損害金，應以土地申
    報總價額年息百分之8計算為適當。原告主張依年息百分之
    10計算，尚屬過高。再查本件被告所占有系爭185-18、185-
    26地號土地之申報地價89年至92年時為每平方公尺5,600元
    ，93至95年時為每平方公尺5,360元，96年時為每平方公尺
    5360元，此有台中市中山地政事所務96年3月3日中山地所三
    字第0960003548號函附卷可稽，依此計算，原告得請求被告
    給付相當於租金之損害金如下（元以下四捨五入）：
    1.自90年12月11日起至92年12月10日止之損害金為194,432
      元。
      計算式：每年損害金為：217（137+80=217）平方公尺
                 ×5,600元×8%＝97,216元。
              90年12月11日起至92年12月10日止共2年，損
                害金為97,216元2＝194,432元。
    2.自92年12月11日起至95年12月10日止之損害金為279,150
      元。
      計算式：每年損害金為：217（137+80=217）平方公尺
                ×5,360元×8%＝93,050元。
              92年12月11日起至95年12月10日止共3年，損
                害金為93,050元3＝279,150元。
    3.自96年7月14日即更正書狀繕本達翌日起至被告返還土地
      止之損害金為每年元。
      計算式：每年損害金為：217（137+80=217）平方公尺
                ×5,360元×8%＝93,050元。
　　從而，本件原告依不當得利之法律關係，請求被告給付473,
    582元（計算式：194,432元＋279,150元＝473,582元），及
    自96年7月14日起至清償日止，按年息百分之5計算之利息。
    及至96年7月14日起至返還系爭土地止，每年給付93,050元
    ，為有理由，逾此部分之請求，即無理由，應予駁回。
六、綜上所述，本件被告無法證明其坐落在系爭土地上之如附圖
    所示建物係有合法之占有權源，亦無法證明有權使用系爭土
    地，則原告主張依據民法第767條之物上請求權，請求被告
    將如主文第一項所示之建物拆除，併將如主文第二項所示之
    系爭土地返還原告，為有理由，應予准許。原告另依不當得
    利之法律關係，請求被告給付473, 582元（計算式：194,43
    2元＋279,150元＝473,582元），及自96年7月14日起至清償
    日止，按年息百分之5計算之利息。及至96年7月14日起至返
    還系爭土地止，每年給付93,050元，亦有理由，應予准許，
    逾此部分之請求，則無理由，應予駁回。
七、兩造分別陳明願供擔保聲請宣告假執行或免為假執行，關於
    原告勝訴部分，經核均無不合，爰各酌定相當擔保金額宣告
    之。至於原告敗訴部分，其假執行之聲請即無宣告之依據，
    應併予駁回。
八、本件事証已臻明確，兩造其餘攻擊防禦方法及所提證據，均
    不足以影響本件判決，勿庸再予一一論究，併予敘明。
九、本件訴訟費用、假執行及免為假執行之依據：民事訴訟法第
    第79條、第390條第2項、第392條第2項。
中　　華　　民　　國　　96　　年　　12 　月　　21　　日
                  民事第二庭    法  官  涂秀玲
正本係照原本作成。
如對本判決上訴，須於判決送達後20日內向本院提出上訴狀。
中　　華　　民　　國　　96　　年　　12 　月　　21　　日
                                書記官
